【裁判字號】    98,重訴,47
【裁判日期】    980430
【裁判案由】    清償借款
【裁判全文】
臺灣板橋地方法院民事判決              98年度重訴字第47號
原      告  戊○○
訟訴代理人  舒正本律師
被      告  丙○○
            乙○○
            丁○○
訟訴代理人  蕭萬龍律師
複  代理人  林哲倫律師
            甲○○
上列當事人間請求清償借款事件，本院於民國98年4 月15日言詞
辯論終結，判決如下：
    主  文
被告應連帶給付原告新臺幣貳仟肆佰萬元，及被告丙○○、乙○○自民國九十七年十二月二十六日起、被告丁○○自民國九十七
年十二月二十七日起，均至清償日止按年息百分之五計算之利息
。
原告其餘之訴駁回。
訴訟費用由被告連帶負擔百分之九十九，餘由原告負擔。
本判決於原告以新臺幣捌佰萬元為被告供擔保後，得為假執行。
如被告以新臺幣貳仟肆佰萬元為原告預供擔保，得免為假執行。
原告其餘假執行之聲請駁回。
    事實及理由
一、程序方面：
    本件被告丙○○、乙○○未於言詞辯論期日到場，核無民事
    訴法第386 條所列各款情形，爰依原告之聲請，由其一造辯
    論而為判決。
二、原告起訴主張：
    被告乙○○為訴外人立光實業有限公司（下稱立光公司）之
    負責人，因立光公司向原告調借面額合計新臺幣（下同）24
    ,000,000 元 之15張支票無法兌現，另借款現金100,000 元
    亦未歸還，乃於民國89年12月1 日由被告丙○○、乙○○及
    丁○○等3 人共同開立承諾書（下稱系爭承諾書），承諾如
    訴外人立光公司未能償還債務時，願連帶負償還責任。詎料
    立光公司積欠原告24,100,000元之債務屆期尚未清償，為此
    爰依承諾書之約定，訴請被告連帶清償借款，並聲明求為判
    決：被告應連帶給付原告24,100,000元，及自起訴狀繕本送
    達翌日起至清償日止，按年息百分之5 計算之利息；並陳明
    願供擔保請准宣告假執行。
三、被告之抗辯：
  (一)被告丙○○除於支付命令聲明異議狀內表示該項債務尚有其
    他轇轕不能遽爾清償外，已於相當時期受合法通知，未於言
    詞辯論期日到場，復未提出任何書狀爭執或否認原告之主張
    。
  (二)被告乙○○則以：立光公司之股東陳昭偉係原告之公子，且
    該公司於90年度之股東會議亦由原告代理股東陳昭偉參加並
    代為簽名；於該次股東會議紀錄中提案載明：經公司全體股
    東決議，公司之經營權、現有資產、負債、銀行貸款5,000,
    000 元及由原告戊○○之墊付款約24,0 00,000 元，悉由被
    告丙○○概括承受、獨自經營，其他股東皆退出公司經營無
    權干涉，上述內容皆係屬實，且原告皆親自參與該決議，並
    經其同意後在該會議記錄上簽名（係代股東陳昭偉簽名），
    是原告請求墊款之支付，因公司業務及所有債務已由被告丙○○承受，原告自應向被告丙○○請求為是云云，並求駁回
    原告之訴及假執行之聲請。如受不利之判決，願供擔保請准
    宣告免為假執行。
  (三)被告丁○○則以：
  1.依原告所提出之系爭承諾書及支票內容觀之，顯見原告係為
    合於系爭承諾書所記載之24,100,000元，而自行拼湊其數目
    ；其中原告主張立光公司向其借款現金100,000 元部分，並
    未提出任何憑據；至於原告所提出由立光公司開立面額合計
    24,000,000元之支票，為立光公司向其借款之憑據，然原告
    所提出之支票均未指明受款人為原告，則系爭支票究係原告
    自第三人處取得，抑或確係立光公司向其借款所開立，實無
    從得知，故原告應舉證證明其確有交付24,000,000元之借款
    予立光公司，以證明確有其所主張對於立光公司之債權存在
    。
  2.再者，系爭承諾書係於89年12月1 日簽立，然被告丁○○於
    87年7 、8 月間加入立光公司，嗣於88年5 、6 月間即未再
    參與立光公司之經營；被告丁○○雖於87年間在系爭承諾書
    上簽名，惟簽名時，系爭承諾書上並未書立有承諾內容之文
    字，而被告丁○○簽署之時係因立光公司當時欲在便利商店
    上架販賣商品，預估需給付便利商店上架費約4 、5 百萬元
    ，因立光公司並無足夠資金可給付予便利商店，原告表示其
    願意先行墊付，並要求立光公司應將收取之客票優先償還予
    原告，但原告擔心所收取之客票有跳票之虞，故要求被告丙○○、乙○○及丁○○等3 人承諾願對立光公司所交付予原
    告之客票加以擔保，被告丁○○當時顧及公司營運之必要，
    乃同意接續於被告丙○○及乙○○之後方簽名，然因立光公
    司財務向由原告管理，而當時對於實際代墊金額及對象尚未
    能確定，故根本尚未填載系爭承諾書之內容，是原告是否有
    墊付上開款項，即非被告丁○○所能得知，且據聞原告不僅
    已將客票自行取償，嗣後更收取立光公司向第一商業銀行申
    辦信用貸款5,000,000 元，加以系爭承諾書記載日期為89年
    12月1 日，是系爭承諾書之內容顯係原告於事後所製作，而
    與當初原告告知被告丁○○所承擔之內容不符，所謂欠款未
    獲清償，更非事實。
  3.綜上，原告並未舉證證明其確有借款24,100,000元予立光公
    司，又被告丁○○於87年間簽立系爭承諾書時，其上並未書
    寫文字，顯見該承諾書之內容不實，故原告之請求並無理由
    等語置辯。併為答辯聲明：原告之訴及假執行之聲請均駁回
    ；如受不利之判決，願供擔保請准宣告免為假執行。
四、法院之判斷：
甲、原告之訴有理由之部分：
  (一)就原告有無對訴外人立光公司有24,000,000元之借款債權而
    言：
    原告主張立光公司開立15張支票，向其調借24,000,000元之
    事實，業據其提出由立光公司為發票人（被告乙○○、丙○○為公司代表人），付款銀行為第一銀行鶯歌分行，發票日
    分別自87年12月10日起至89年12月1 日止，金額合計為24,0
    00,000元之支票15張影本為證，原告並於本院98年4 月15日
    言詞辯論時當庭提出上開支票原本15張，證明為前開支票之
    執票人（見本院卷第54頁98年4 月15日言詞辯論筆錄），且
    被告乙○○對之亦不爭執，被告丙○○則未於言詞辯論期日
    到場辯論，亦未提出任何書狀為聲明、答辯或其他主張。又
    參以被告乙○○於支付命令異議書內，所提出之立光公司於
    90年7 月27日於鶯歌鎮○○路10 1巷1 之1 號召開之90年度
    股東會會議記錄（見本院卷第6 頁），該會議係由被告乙○○擔任主席，在主席之報告中，記載有立光公司至90年3 月
    止，應付票據6,187, 485元、應付貨款1,431,141 元、一銀
    借款5,000,000 元、戊○○墊付款2400萬元，共負債36,618
    ,626 元 等文字，亦公開宣示原告有為公司墊付24,000,000
    元，此金額與原告所持前開15張支票合計之金額相符，足徵
    原告主張立光公司負欠其24, 000,000 元借款債務，足堪採
    信；是以被告丁○○雖辯稱原告所提出之支票均未指明受款
    人為誰，或自第三人處取得，是原告應舉證證明其確有交付
    24,000 ,000 元之借款予訴外人立光公司云云，自不足採。
  (二)原告主張被告3 人應連帶清償上開債務之依據而言：
  1.原告提出被告3 人於89年12月1 日簽署之承諾書影本，其上
    載明：「茲為立光實業有限公司以公司開立之支票向戊○○
    調借新臺幣貳仟肆佰零拾萬元整，如公司無法償還時，吾等
    願負連帶償還責任，並願放棄先訴抗辯權，恐口無憑，特立
    此承諾書為憑」（見本院卷第22頁），原告並於本院98年4
    月15日言詞辯論時當庭提出上開承諾書原本，經本院核對無
    誤後發還（見本院卷第54頁98年4 月15日言詞辯論筆錄），
    觀諸該承諾書主要內容文字之後，接續記載有立承諾書人一
    欄，而被告3 人又依序連續在立承諾書人欄位簽名，且其外
    觀上又無可疑為臨訟製作，故自應認有相當之證據力。況被
    告乙○○、丁○○對於自己在上開承諾書上簽名之事實均不
    爭執，且參酌被告3 人與立光公司間之關係，被告乙○○為
    該公司董事、被告丙○○為公司股東、被告丁○○於答辯狀
    中自陳於87年7 、8 月間加入立光公司（見本院卷第57頁）
    ，在本院審理時亦自承其子（陳宗賢）為該公司股東（見本
    院卷第41頁98年3 月11日言詞辯論筆錄），是以被告3 人均
    與立光公司關係密切，故自足認原告主張被告3 人有對前開
    立光公司債務負連帶償還之責為可採信。
  2.被告被告丁○○雖抗辯，係於87年間在空白承諾書上簽名，
    ，在簽名之時系爭承諾書上並未有承諾之文字內容，因原告
    擔心所收取之客票有跳票之虞，故要求被告丙○○、乙○○
    及丁○○承諾願對立光公司所交付予原告之客票加以擔保，
    是被告丁○○接續於被告丙○○及乙○○之後方簽名，惟因
    當時對於原告實際代墊金額及對象尚未能確定，故根本尚未
    填載系爭承諾書內容云云。惟查：被告丁○○既未否認系爭
    承諾書上簽名之真正，並表示系爭承諾書是為擔保立光公司
    所交付予原告之客票得以受償，是原告執此承諾書請求其負
    連帶清償之責為實在；至於其抗辯原告是否有實際代墊金額
    之情事，不足認被告丁○○有執此事由而免除其負有連帶清
    償責任之意。
  3.被告乙○○對原告主張有代墊款之情事，並不爭執，惟辯稱
    所有的債務應該由被告丙○○承受，因立光公司的業務都已
    經由被告丙○○承受云云；按第三人與債務人訂立契約承擔
    其債務者，非經債權人承認，對於債權人不生效力，民法第
    301 條定有明文。經查，被告丙○○雖於90年度股東會議紀
    錄中表示概括承受所有債務，然其前提亦應經債權人即原告
    同意，始發生債務承擔之效力，原告既否認其有同意上開債
    務移由被告丙○○一人承擔之事實，故自難認已發生債務承
    擔效力。此外，被告乙○○未再提出其他證據以佐證，是被
    告乙○○前開辯詞，自無可採。
  (三)綜上所述，原告依據兩造承諾書之約定，請求被告連帶給付
    24,000,000元，及自起訴狀繕本送達翌日即被告丙○○、乙○○自97年12月26日起、被告丁○○自97年12月27日起（見
    本院97年度促字第64131 號卷第23頁至第25頁），均至清償
    日止按年息百分之5 計算之利息，為有理由，應予准許之。
甲、原告之訴無理由之部分：
    原告主張立光公司另有借款現金100,000 元亦未歸還，故被
    告就該部分亦應負連帶償還之責。惟查原告主張立光公司向
    其借款現金100,000 元，業經被告丁○○所否認，是以，本
    件應審酌所謂現金100,000 元部分，是否成立消費借貸關係
    ？茲析述如下：
  (一)按稱消費借貸者，謂當事人一方移轉金錢或其他代替物之所
    有權於他方，而約定他方以種類、品質、數量相同之物返還
    之契約，民法第474 條第1 項定有明文。次按，消費借貸為
    要物契約，因金錢或其他代替物之交付而生效力（最高法院
    88年度台上字第1346號判決要旨參照）。本件原告主張借款
    現金100,000 元予立光公司之事實，既經被告丁○○所否認
    ，則依舉證責任分配之原則，原告自應就其已給付立光公司
    前開款項而成立消費借貸契約之事實負舉證之責。
  (二)查原告雖提出系爭承諾書1 紙記載有「茲為立光實業有限公
    司以公司開立之支票向戊○○調借新臺幣貳仟肆佰零拾萬元
    整，如公司無法償還時，吾等願負連帶償還責任，並願放棄
    先訴抗辯權，恐口無憑，特立此承諾書為憑」（見本院卷第
    22頁），惟經審核原告提出之前開15張支票，其金額係24,
    000,000 元而非24,010,000元，原告復未能提出其他證據相
    佐，是以自無從據此認為原告確實有交付100,000 元借款之
    事實，故原告此部分之主張，自屬無據，應予駁回。
五、原告與被告乙○○及丁○○均陳明願供擔保，聲請宣告假執
    行或免為假執行，就原告勝訴部分，經核均無不合，爰分別
    酌定相當之擔保金額就原告勝訴部分俱准許之，並依職權宣
    告被告丙○○得供擔保免為假執行；至於原告其餘假執行之
    聲請，因該部分訴之駁回而失所附麗，應併予駁回。
六、當事人聲明之證據，除認為不必要者外，法院應為調查，民
    事訴訟法第286 條規定甚明。所謂不必要者，係指聲明之證
    據中，依當事人聲明之意旨與待證之事實，毫無關聯，或法
    院就某事項已得心證而當事人仍聲明關於該事項之證據方法
    等情形而言（最高法院92年度台上字第2577號判決意旨參照
    ）。被告丁○○雖於本案言詞辯論終結之前，另聲請本院命
    原告提供其自87年1 月起至89年12月間，往來金融機構之存
    摺（含支票帳戶）交易明細，及函詢第一商業銀行鶯歌分行
    ，有關訴外人立光公司是否曾向其申辦貸款5,000,00 0元之
    情事，惟上開證據縱經調查，亦無以動搖本院前開認定被告
    3 人應負履行系爭徵承諾書其中24,000,000元之連帶責任，
    本件待證事項已臻明瞭，兩造所為之其餘主張、陳述、所提
    之證據暨調查證據之聲請，經審酌後均認與本件判決之結果
    已無影響，並無調查之必要，爰不一一論列，附此敘明。
七、結論：本件原告之訴，一部有理由，一部無理由，依民事訴
    訟法第385 條第1 項前段、第79條、第85條第2 項、第390
    條、第392 條第2 項，判決如主文。
中    華    民    國    98    年    4     月    30    日
                  民事第一庭    法  官  黎文德
以上正本係照原本作成。
如對本判決上訴，須於判決送達後20日內向本院提出上訴狀。
中    華    民    國    98    年    4     月    30    日
                                書記官  趙彬


司法院資訊處製作；財團法人民間司法改革基金會備份。
